【裁判字號】    98,易,1362
【裁判日期】    990113
【裁判案由】    重利
【裁判全文】
臺灣高雄地方法院刑事判決              98年度易字第1362號
公  訴  人  臺灣高雄地方法院檢察署檢察官
被      告  丙○○
上列被告因重利案件，經檢察官提起公訴（98年度偵字第20296
號），本院判決如下：
    主文
丙○○共同犯重利罪，處有期徒刑參月，如易科罰金，以新臺幣
壹千元折算壹日。
    犯 罪 事 實
一、丙○○前因重利案件，經臺灣桃園地方法院以97年度桃簡字
    第1588號判處應執行拘役70日確定，於民國97年8 月26日易
    科罰金執行完畢。又因重利案件，經同院以97年度桃簡字第
    2978號判處應執行有期徒刑1 年、緩刑4 年，並於98年1 月
    13日確定。詎其於緩刑期間仍不知謹慎行事，明知友人「黃
    信義」（真實姓名年籍不詳之成年男子），係以趁他人急迫
    而貸以金錢，並對借貸者收取重利之方式牟利，竟仍同意提
    供其所有車牌號碼1680-WL 號自小客車，並陪同「黃信義」
    向借貸者收取重利，以賺取「黃信義」所提供之酬勞。二人
    即基於乘他人急迫、輕率或無經驗，貸以金錢，而取得與原
    本顯不相當重利之犯意聯絡，由「黃信義」於98年4 月初，
    在自由時報上刊登借錢廣告，以招徠需錢孔急之人，並乘甲
    ○○因急需用錢而於98年4 月12日中午撥打上開廣告所留電
    話聯繫之急迫之際，貸予新臺幣（下同）15,000元予甲○○
    ，且以如附表一所示之方式計算利息（借款時間、地點、利
    息計算方式、提供之擔保詳如附表一所示），嗣於附表二所
    示時間，則由「黃信義」單獨或與丙○○共同駕駛上開丙○
    ○所有之車牌號碼1680-WL 號，至附表二所示地點，向郭慶
    煌收取利息或本金，而取得與原本顯不相當之重利（收取利
    息、時間、地點、金額、收取利息之人均詳如附表二所示）
    ，嗣因甲○○無力償還借款，報警循線查獲，始悉上情。
二、案經高雄市政府警察局鹽埕分局報請臺灣高雄地方法院檢察
    署檢察官偵查起訴。
    理  由
壹、證據能力部分：按被告以外之人於審判外之陳述，雖不符同
    法第159 條之1至 之4 規定，而經當事人於審判程序同意作
    為證據，法院審酌該言詞陳述或書面陳述作成時之情況，認
    為適當者，亦得為證據，為刑事訴訟法第159 條之5 第1 項
    所明文規定。查本案所引用之證據資料（詳後引證據），其
    中屬傳聞證據部分，因被告及檢察官均同意為證據使用（參
    本院卷第15頁背面），本院審酌該等證據作成之情況，並無
    違法取得之情況，認以之作為證據，應屬適當，認均有證據
    能力，合先敘明。
貳、實體部分
一、前開犯罪事實，業據被告丙○○於本院審理中坦承不諱（參
    本院卷第34頁、第37頁、第38頁），核與被害人甲○○於警
    詢及偵查中所證相符（見偵卷第8 頁至第10頁、第11頁至第
    13 頁 、第45至47頁），並有本票影本3 張、0000000000與
    0000000000號通聯調閱查詢單、車牌號碼1680-WL 號車籍查
    詢基本資料詳細畫面在卷可稽（以上分別見偵卷第15頁至32
    頁、第37頁、第38頁、第56頁至第114 頁），足認被告之任
    意性自白與事實相符。又本件被告及「黃信義」貸款予被害
    人，依其所約定之利息換算週年利率結果，年息為936 ％，
    遠超過法定最高週年利率20％及一般當鋪利息，衡諸目前社
    會之借款習慣、金融市場動態等客觀標準，渠等所收取之利
    息實與原本顯不相當甚明。再被害人因急需用錢而為本件借
    貸之事實，除經其於警詢證述明確外（參偵卷第12頁），並
    參酌被害人願負擔較銀行、民間借款利率高出甚多之利息而
    為借款，衡情必係迫切需款急用，否則當無任由他人重利盤
    剝之理。是被害人係出於急迫不得已始為本件借款，應無疑
    義。本件事證明確，被告重利犯行，堪予認定，應依法論科
    。至被告於本院審理中，就參與本件犯行之程度，雖陳稱：
    伊只有去七賢路與中華路口向被害人收過一次款項，當次拿
    到四千元（即附表二編號4 部分）等語（參本院卷第37頁）
    。惟依被告於本院審理中另陳稱：因為收取高額利息的時候
    ，不可能只有一個人去，所以「黃信義」都會找人陪他一起
    去，讓對方有比較壓迫的感覺，比較會還錢。「黃信義」他
    去收錢的時候，不一定都是找伊，伊亦有陪他向其他不知名
    的借款人收取利息等語（參本院卷第38頁），可知被告陪同
    「黃信義」收取利息之行為次數及對象均甚多，故其上開向
    本件被害人僅收取利息一次之記憶是否正確，並非無疑。參
    以被害人於檢察官偵訊中就被告於附表二編號4 、編號5 所
    示之時間，駕駛上開自小客車，在附表二編號4 、編號5 所
    示地點二次向其收取如附表所示金額等節，均詳細證述明確
    （參偵卷第46頁、第47頁），其中附表二編號5 所示之收款
    行為，係被害人與被告最後一次接觸，衡情被害人當無可能
    將之與其他收款行為混為一談。又被害人製作上開偵訊筆錄
    之時間（即98年7 月22日）距附表二編號5 收款行為之時間
    ，僅2 月有餘，記憶亦屬鮮明，所證自屬可採。再對照被告
    於本院審理中就起訴書所載犯行為認罪之陳述（參本院卷第
    34 頁 ），足認其係記憶有誤下而為上開所陳，自難以之採
    為本件認定事實之依據，附此敘明。
二、按重利罪之構成要件係乘他人急迫、輕率或無經驗貸以金錢
    ，而取得與原本顯不相當之重利，故貸以金錢及收取利息之
    行為，均屬重利罪之構成要件行為，行為人一次貸以金錢後
    多次收取利息行為，應屬基於一重利犯意下之接續行為，且
    與貸以金錢之行為綜合視為法律上一行為，收取利息之行為
    係重利行為之繼續。次按共同正犯之成立，祇須具有犯意之
    聯絡，行為之分擔，既不問犯罪動機起於何人，亦不必每一
    階段犯行，均經參與（最高法院34年上字第862 號、66年台
    上字第2527號判例意旨參照）。故本件被告雖僅參與向重利
    借款人收取利息之行為，但既係以自己參與犯罪之意思為之
    ，而與「黃信義」有犯意之聯絡，且向重利借款人收取利息
    所為，屬重利行為之繼續，參諸上揭判例意旨，被告自屬重
    利行為之正犯。故核被告所為，係犯刑法第344 條之乘他人
    急迫，貸以金錢，而取得與原本顯不相當之重利罪。被告與
    名為「黃信義」之成年男子就前開重利犯行，有犯意聯絡及
    行為分擔，均為共同正犯。又本件重利行為，雖有如附表二
    多次收取利息之行為，應屬基於一重利犯意下之接續行為，
    而為包括一罪。爰審酌被告有如犯罪事實欄所載之重利罪前
    科，有臺灣高等法院被告前科紀錄表在卷可稽（不構成累犯
    ），仍不知謹慎行事而參與本件重利犯行，實有不該，惟念
    被告僅負責陪同「黃信義」收取利息，並非重利犯行主謀，
    參與重利犯行程度較低，且未以暴力或不法手段催討債務，
    雖於警詢及偵查中否認犯行，惟於本院審理中終知坦承犯行
    ，並參酌被告於本院審理時，當庭提出現金1 萬元表達與被
    害人和解之意願，惟因被害人未到庭，致未能當庭洽談和解
    ，有本院審判筆錄在卷可參，犯後顯有悔意等一切情狀，量
    處如主文所示之刑，並諭知易科罰金之折算標準，以資儆懲
    。
據上論斷，應依刑事訴訟法第299 條第1 項前段，刑法第28條、
、第344 條、第41條第1 項前段、刑法施行法第1 條之1 ，判決
如主文。
本案經檢察官乙○○到庭執行職務。
中    華    民    國    99    年    1     月    13    日
                  刑事第十四庭  法  官   林揚奇
以上正本證明與原本無異。
如不服本判決應於收受送達後10日內向本院提出上訴書狀，並應
敘述具體理由；如未敘述上訴理由者，應於上訴期間屆滿後20日
內向本院補提理由書（均須按他造當事人之人數附繕本）「切勿
逕送上級法院」。
中    華    民    國    99    年    1     月    13    日
                                書記官   何明昌
附表一：
┌────┬─────┬─────────┬──────┐
│借款時間│ 借款地點 │  利息計算方式    │提供之擔保  │
├────┼─────┼─────────┼──────┤
│98年4 月│高雄市小港│借款15,000元，當場│由甲○○開立│
│12日中午│區○○路57│扣除第一期利息4,00│面額15,000元│
│12時許  │號麥當勞前│0 元，實拿11,000元│之本票3 紙、│
│        │          │，並約並每8 天為一│並提供身分證│
│        │          │期，每期利息4000元│正本、租屋契│
│        │          │                  │約書正本及戶│
│        │          │                  │口名簿影本  │
└────┴─────┴─────────┴──────┘
附表二：
┌──┬────┬─────────┬───────┬────┐
│編號│收取時間│    收取地點      │收取利息或本金│收取之人│
├──┼────┼─────────┼───────┼────┤
│    │98年4 月│高雄市○○區○○路│利息5,500元   │「黃信義│
│ 1  │20日下午│與中山路口        │              │」      │
│    │6 時許  │                  │              │        │
├──┼────┼─────────┼───────┼────┤
│    │98年4 月│高雄市○○區○○路│利息3,500元   │「黃信義│
│ 2  │28日中午│SOGO百貨前        │              │」      │
│    │12時許  │                  │              │        │
├──┼────┼─────────┼───────┼────┤
│    │98年4 月│高雄市○○區○○路│利息2,500元   │「黃信義│
│ 3  │28日下午│與中山路口        │              │」      │
│    │6 時許  │                  │              │        │
├──┼────┼─────────┼───────┼────┤
│    │98年5 月│高雄市○○路與中華│利息4,000元   │被告及「│
│ 4  │5 日晚上│路口              │              │黃信義」│
│    │8 時許  │                  │              │        │
├──┼────┼─────────┼───────┼────┤
│    │98年5 月│高雄市○○區○○路│本金15,000元  │被告及「│
│ 5  │12日下午│與沿海路口        │              │黃信義」│
│    │2 時至4 │                  │              │        │
│    │時間    │                  │              │        │
└──┴────┴─────────┴───────┴────┘
附錄本判決論罪之法條：
中華民國刑法第344 條（重利罪）
乘他人急迫、輕率或無經驗貸以金錢或其他物品，而取得與原本
顯不相當之重利者，處1 年以下有期徒刑、拘役或科或併科1 千
元以下罰金。

司法院資訊處製作；財團法人民間司法改革基金會備份。
